【裁判字號】    98,台上,6661
【裁判日期】    981112
【裁判案由】    違反槍砲彈藥刀械管制條例
【裁判全文】
最高法院刑事判決            九十八年度台上字第六六六一號
上  訴  人  台灣高等法院檢察署檢察官
被      告  甲○○
上列上訴人因被告違反槍砲彈藥刀械管制條例案件，不服台灣高
等法院中華民國九十六年八月二十八日第二審判決（九十六年度
上訴字第一六六七號，起訴案號：台灣桃園地方法院檢察署九十
五年度偵字第一八六三九號），提起上訴，本院判決如下：
    主  文
上訴駁回。
    理  由
按刑事訴訟法第三百七十七條規定，上訴於第三審法院，非以判
決違背法令為理由，不得為之。是提起第三審上訴，應以原判決
違背法令為理由，係屬法定要件。如果上訴理由書狀並未依據卷
內訴訟資料，具體指摘原判決不適用何種法則或如何適用不當，
或所指摘原判決違法情事，顯與法律規定得為第三審上訴理由之
違法情形，不相適合時，均應認其上訴為違背法律上之程式，予
以駁回。本件檢察官上訴意旨略稱：(一)被告甲○○涉嫌違反槍砲
彈藥刀械管制條例案件，所憑之證據並非僅憑證人呂學淵之指證
，主要之證據係扣案之制式左輪手槍一把及子彈四顆，乃由被告
攜往警局繳械，亦即，本件扣案之手槍、子彈為被告所持有之事
實甚明。從而本案所起訴之犯罪事實並非被告在名岱町酒吧傷害
呂學淵之犯行（此部分未經告訴，業於起訴書中詳載不予追訴之
理由），而係被告受寄藏而持有扣案手槍、子彈之罪嫌。(二)被告
於審理中雖翻供辯稱：係魏懷良唆使其出面頂替云云，惟被告對
此辯解當負有舉證之義務，待舉證至相當程度而可動搖持槍事實
之確信時，方能作成對被告有利之認定。否則，被告僅空言辯稱
，自無從動搖原本既存持有手槍、子彈之事實。依卷證資料所示
，頂替一事均僅為被告片面之詞，被告雖稱知悉頂替一事者為「
魏懷良」及年籍不詳的「小同」，但該二人從未到庭作證，則被
告之辯解尚乏佐證，況經提示魏懷良之照片供呂學淵辨識是否為
開槍之人，呂學淵亦稱不敢確定等語，魏懷良是否如被告所言即
為在包廂內開槍之人，抑或被告臨訟卸責虛構，尚屬有疑。本件
並無積極證據可資認定被告係頂替他人，證人之證詞反覆、憑信
性亦有不足，原審逕採被告片面之詞，認定事實有違證據法則。
(三)原判決疏未審酌起訴之犯罪事實，業經敘明扣案槍、彈係由被
告持有並向警提出，縱如被告所辯其係於投案前，於民國九十五
年九月三日在桃園縣政府警察局桃園分局景福派出所外，收受不
詳姓名綽號「阿同」所交付之槍、彈後，始持向警投案，其於收
受槍、彈迄於投案時，持有扣案之槍、彈之事實，應在起訴範圍
內，足以認定被告被訴違反槍砲彈藥刀械管制條例之犯行，原判
決認被告持有槍、彈之事實未經起訴，而係另一事實，尚嫌速斷
，有已受請求之事項未予判決之違法。(四)被告辯解所指「阿同」
之人，業經台灣桃園地方法院檢察署檢察官查明即為楊勝童，其
經傳喚到案證稱：被告曾陳述開槍打到人而想投案，被告持有之
槍、彈亦非其所交付等語，是扣案槍、彈始終在被告持有中甚明
，其犯行應在起訴範圍內云云。
惟查原判決以公訴意旨略以：被告自九十一年十月間某日起，在
其友人康清正（已歿）位於桃園縣八德市○○里○○鄰○○街六
巷十六號住處，受康清正所託，寄藏康清正所有之制式左輪手槍
一把（槍枝管制編號0000000000，含彈匣一個）及制
式子彈四顆。嗣於九十五年八月三十一日凌晨零時三十分許，被
告與呂學淵相約在桃園市○○路一四六號地下一樓「名岱町酒吧
」一０一號包廂內談判債務問題，二人一言不合引發口角衝突，
被告竟持上開手槍朝包廂之天花板發射，再朝呂學淵之左大腿射
擊，致呂學淵受有左大腿兩處出血孔之傷害。迨呂學淵自行就醫
並報案後，被告始於同年九月三日凌晨零時三十分許，主動向桃
園縣政府警察局桃園分局景福派出所投案，並繳出上開槍枝一把
及子彈二顆，因認被告涉犯槍砲彈藥刀械管制條例第七條第四項
之未經許可寄藏手槍罪、同條例第十二條第四項之未經許可寄藏
子彈罪。但經審理結果，認被告雖於警詢及偵查時均自白其寄藏
友人康清正所有之上開槍、彈，並持之向呂學淵之左大腿射擊等
情；惟嗣於第一審及原審即改稱：本件開槍之人為魏懷良，槍、
彈也是魏懷良囑其友人持交被告，並唆使被告前往警局投案，魏
懷良要求被告為其頂替本件槍擊案，被告係幫魏懷良扛罪等語。
證人即被害人呂學淵於案發當日上午七時三十分許，在第一次警
詢筆錄時供稱伊係被一位不知名男子槍擊。不知道該名男子的年
籍及綽號，特徵為長髮（染金黃色）扎馬尾、體壯、身高約一八
０公分等語；嗣於九十五年九月三日第二次警詢時始改稱是被告
開槍等語；復於檢察官九十五年十一月十六日偵查時證稱開槍者
伊不認識，但不是被告。第一次警詢實在，第二次警詢被告說他
要擔起來，伊才會這樣說，第二次警詢不實在。開槍者身高一八
０公分、比被告還高，綁馬尾、胖胖的，染金黃色頭髮，四十多
歲，比被告年輕等語。嗣於第一審結證稱：九月三日那一天被告
去投案，說所有的責任他要扛，所以要配合他的說詞，說槍是他
開的伊才翻供說是被告開的槍。第一次到景福派出所所作的筆錄
才是真正的，第二次的筆錄不實在等語。堪認證人呂學淵迭於第
一次警詢、偵查及第一審審理中，均明確指證向其開槍之人身型
特徵為染金色頭髮、扎馬尾、身高約一八０公分之男子，並非被
告。至其第二次警詢時，雖曾稱遭被告開槍射擊乙節，係因被告
向其表示欲頂替該槍擊案件，遂配合被告而做不實之指述。衡以
案發當日第一次警詢時呂學淵之記憶最為清晰，且當時尚無其他
複雜之動機存在，亦尚未談及和解之情事，況其於第一次警詢復
指陳係被告教唆，亦徵其於該次警詢要無存有迴護被告之圖。且
嗣後於偵、審時均堅稱第一次警詢時所陳方為真實，綜合上情，
認呂學淵第一次警詢顯較第二次警詢時之指述為可信。自難僅以
其第二次警詢所為不實之證述，遽認被告有持槍射擊呂學淵之事
實。又本件案發當時在場之目擊證人蕭惠珠於第一審證稱伊未看
到何人開槍，但確定不是被告開槍，因當時伊面對他們看他們在
談事情，視線是對著他們。九十五年九月三日伊與被告及另不詳
姓名綽號「阿同」之男子，一同前往景福派出所投案等語。則被
告所稱：係經魏懷良透過「阿同」唆使其出面頂替一事，即屬信
而有徵。另依證人即九十五年九月三日製作被告警詢筆錄及呂學
淵第二次警詢筆錄之警員鄭元銘於第一審之證述，堪認鄭元銘於
被告投案當日為被告製作警詢筆錄時，曾經有超過十分鐘以上之
時間，被告及呂學淵並未在其視線範圍之內，自無法排除被告與
呂學淵勾串警詢筆錄之可能性。是證人鄭元銘之證詞，仍難逕為
被告不利之認定。因認不能證明被告犯罪，維持第一審諭知被告
無罪之判決，駁回檢察官在第二審之上訴，已依據卷內資料，敘
明其取捨證據及得心證之理由。檢察官上訴意旨，對於原判決所
為前揭論斷，並未依據卷內資料，具體指摘有何違背法令情形。
且：（一）、證人魏懷良業經第一審傳拘無著，有傳票及拘票在
卷可按。原審審理時，審判長當庭詢問尚有何證據請求調查時，
檢察官答稱：沒有（見原審卷第四三頁）。上訴人於上訴法律審
之本院後，始主張魏懷良及「阿同」未到庭作證，並提出主張有
台灣桃園地方法院檢察署九十六年度偵字第一八八四八號偵訊筆
錄及證人楊勝童可為新證據，自非依據卷內訴訟資料執為指摘，
均非合法之上訴第三審理由。（二）、刑事訴訟法第一百六十一
條第一項規定：檢察官就被告犯罪事實，應負舉證責任，並指出
證明之方法。因此，檢察官對於起訴之犯罪事實，應負提出證據
及說服之實質舉證責任。倘其所提出之證據，不足為被告有罪之
積極證明，或其指出證明之方法，無從說服法院以形成被告有罪
之心證，基於無罪推定原則，自應為被告無罪判決之諭知。本件
檢察官所引以為證者為被告前後不一致之自白，及「在名岱町酒
吧傷人」之事實。而依卷內資料，被告在警詢、偵查中之自白與
事實不符，不可採信外，亦無證據證明在名岱町酒吧內開槍傷人
者為被告。而刑事被告依法並無自證無罪之義務，檢察官迄未提
出適合於證明被告未經許可寄藏槍、彈之積極證據，並說明其證
據方法與待證事實之關係。原審經審理結果，對於卷內訴訟資料
，復已逐一剖析，參互審酌，仍無從獲得被告之犯罪心證，因而
維持第一審諭知被告無罪之判決，自不能任意指摘為違法。檢察
官以上情指摘原判決違背法令，核與法律規定得為第三審上訴理
由之違法情形，不相適合。（三）、法院不得就未經起訴之犯罪
審判；有罪之判決，得就起訴之犯罪事實，變更檢察官所引應適
用之法條者，應以起訴之事實為限，刑事訴訟法第二百六十八條
、第三百條分別定有明文。而所謂得就起訴之犯罪事實，變更檢
察官所引應適用之法條者，係指法院在事實同一之範圍內，不變
更起訴之犯罪事實，始得自由認定事實，適用法律而言。若起訴
之事實不構成犯罪，縱未起訴之部分應構成犯罪，亦不發生變更
起訴法條加以裁判之問題。本件依檢察官起訴之事實，係指：被
告自九十一年十月間某日起，在其友人康清正（已歿）位於桃園
縣八德市○○里○○鄰○○街六巷十六號住處，受康清正所託，
代為寄藏康清正所有之制式左輪手槍一把及制式子彈四顆。嗣於
九十五年八月三十一日凌晨零時三十分許，被告與呂學淵相約在
桃園縣桃園市○○路一四六號地下一樓「名岱町酒吧」一０一號
包廂內談判債務問題，二人一言不合引發口角衝突，被告竟持上
開手槍朝包廂之天花板發射，旋再朝呂學淵之左大腿射擊，致呂
學淵受有左大腿兩處出血孔之傷害。而依槍砲彈藥刀械管制條例
第七條第四項之未經許可寄藏手槍及同條例第十二條第四項之未
經許可寄藏子彈罪嫌提起公訴。原審經審理結果，既認為不能證
明被告有前揭被訴寄藏槍、彈之事實，即應諭知無罪，縱被告於
九十五年九月三日凌晨零時三十分出面頂替時，涉嫌持有槍、彈
，亦屬另一新發生之事實，要與本件（原審認為不存在之事實）
無涉。檢察官上訴意旨，認為原審應就持有槍、彈部分判決有罪
，顯有誤解。其上訴違背法律上之程式，應予駁回。至於被告「
交槍」頂替之行為，是否涉嫌犯罪，應由檢察官另行偵辦，併此
敘明。
據上論結，應依刑事訴訟法第三百九十五條前段，判決如主文。
中    華    民    國  九十八  年   十一   月   十二   日
                      最高法院刑事第二庭
                          審判長法官  莊  登  照
                                法官  陳  世  淙
                                法官  徐  昌  錦
                                法官  許  錦  印
                                法官  蘇  振  堂
      本件正本證明與原本無異
                                      書  記  官
中    華    民    國  九十八  年   十一   月   十七   日
                                                      Ｅ


司法院資訊處製作；財團法人民間司法改革基金會備份。
